【裁判字號】    97,上易,367
【裁判日期】    970626
【裁判案由】    重利
【裁判全文】
臺灣高等法院高雄分院刑事判決         97年度上易字第367號
上  訴  人  臺灣高雄地方法院檢察署檢察官
被      告  甲○○
上列上訴人因被告重利案件，不服臺灣高雄地方法院96年度簡上
字第1113號中華民國97年3 月6 日第一審判決（起訴案號：臺灣
地方法院檢察署95年度偵字第28041 號），提起上訴，本院判決
如下：
     主  文
上訴駁回。
     理  由
一、公訴意旨略以：甲○○與林健南、黃宗仁（上開二人業經判
    刑確定）基於重利之共同犯意聯絡，由林健南出資借貸，甲
    ○○與黃宗仁負責放款及收取利息，於民國95年2 、3 月份
    至95年8 月初，在高雄縣市等地，利用被害人丙○○、乙○
    ○、王麗鳳亟需用錢之機會，各貸予渠等新台幣（下同）6
    萬元、3 萬元及5 萬元，約定以每10日為1 期，每萬元每期
    利息1,000 元，並預先扣除1 期利息，收取與原本顯不相當
    之重利，同時要求借款人簽發本票以作為抵押，因認被告甲
    ○○與林健南、黃宗仁等人共同涉犯刑法第344 條之重利罪
    嫌云云。
二、按犯罪事實應依證據認定，無證據不得認定犯罪事實；不能
    證明被告犯罪者，應諭知無罪之判決，刑事訴訟法第154 條
    第2 項、第301 條第1 項分別定有明文。次按事實之認定，
    應憑證據，如未能發現相當證據，或證據不足以證明，自不
    能以推測或擬制之方法，為裁判基礎；且認定不利於被告之
    事實須依積極證據，苟積極證據不足為不利於被告事實之認
    定時，即應為有利於被告之認定；另認定犯罪事實所憑之證
    據，雖不以直接證據為限，間接證據亦包括在內，然而無論
    直接證據或間接證據，其為訴訟上之證明，須於通常一般之
    人均不致有所懷疑，而得確信其為真實之程度者，始得據為
    有罪之認定，倘其證明尚未達到此一程度，而有合理之懷疑
    存在而無從使事實審法院得有罪之確信時，即應由法院為諭
    知被告無罪之判決，亦有最高法院40年台上字第86號、30年
    台上字第816 號、76年台上字第4986號判例意旨足資參照。
三、公訴意旨認被告甲○○（下稱被告）涉犯刑法第344 條之重
    利罪，無非以：證人丙○○、方昱心、乙○○、王麗鳳於警
    詢、偵查中之證述、通訊監察書及通訊監察譯文、電話簿紙
    張、電腦列印帳冊、車籍查詢資料等件為憑。惟訊據被告堅
    決否認有何重利犯行，辯稱：伊是做信用貸款之工作，並未
    曾幫共同被告林健南收過貸款利息或與之有共同經營貸放高
    利貸之事，至卷附監聽錄音譯文內容所載，因已時隔甚久，
    伊已不復記憶，也不知道當時電話是否伊所接聽等語。
四、經查：
  (一)被告就卷附95年6 月17日至同年月30日間共18通之監聽錄音
    譯文內容，是否為其所為乙事，固稱：已不復記憶等語；惟
    被告承認持用該監聽通訊之對象即手機號碼0000000000號，
    而依卷附通訊監聽譯文所示，上開18通電話均係主動打入00
    00000000號手機與持用者聯繫，並多主動稱呼持用人為「阿
    文」，有該監聽譯文在卷可按（見警卷第50至54頁）與被告
    姓名相仿，並與利用他人之手機對外聯繫時，接通電話之際
    應會先確認對方身分之情有異，故上開18通監聽通訊譯文應
    為被告直接與他人間之對話之事實，應堪認定。而上揭通訊
    監聽譯文中固顯示被告與持用手機0000000000號綽號「林姐
    」之人有金錢往來（見警卷第50至54頁），並對持用手機00
    00000000號之人表示還在做貸款（見警卷第50頁），且曾應
    「阿輝」之指示牽車（見警卷第51頁），然被告自承從事信
    用貸款業務，而此工作並不等同於貸放高利貸之行為，是被
    告單純為「阿輝」牽車之行為，客觀上亦難認與貸放高利貸
    之行為有何相關，且以綽號「林姐」向被告表示「你就是該
    賺的都不賺，你現在有沒有閒錢，如果有我就幫你放錢，賺
    一點利息順便做人頭」（見警卷第50頁）、「阿文，假如我
    7 萬元再借你，你要怎麼還我」（警卷第52頁）、「向你講
    一個不好的消息，昨天我與那一位林先生見面他說要借我10
    分，所以我必須算你15分…另外5 月17日那一條錢你要還，
    知道嗎」等語（同上頁），並表示「阿輝他們在放錢不是都
    是30分的嗎，你可以跟他們講放35分，5 分給你賺」，被告
    則答以「如果要賺都要付風險」之語（見警卷第52頁），顯
    見被告自身尚需向綽號「林姐」以高利借貸款項，並由「林
    姐」一再勸說出資放款，則被告當時若已與共同被告林健南
    從事貸放高利貸之行為，其應無須再向外人「林姐」借款，
    而可逕自共同被告林健南處借貸，「林姐」亦無需再勸說被
    告出資放款；且證人丙○○、乙○○更明確證述渠等向「阿
    輝」借款之時間為95年4 、5 月間，有渠等警詢筆錄在卷可
    稽（見警卷第21、36頁），又與上揭於95年6 月間所為之通
    聯對話內容無關，則被告是否確有公訴意旨所指之重利行為
    ，已非無疑。至上開監聽錄音譯文中被告對「林姐」表示「
    我告訴你，一開始很簡單，錢我放的，本票我去收的，一切
    都是我做的而已，我去找阿輝，講不到兩句話，阿輝就把錢
    拿給我，說我處理就好了，剛好又有一人進來，就是和我來
    的那個平頭的，後來阿輝就叫他和我一起去，這個人現在是
    跟在阿輝旁邊在收錢的」等語（見警卷第53頁），固不無有
    放款之嫌，而被告於警詢中供稱：該次對話內容係因「林姐
    」打電話要伊問「阿輝」有沒有錢借陳先生，伊就向「阿輝
    」問，並請「阿輝」將錢拿給伊，看要什麼資料伊順便幫他
    收，本來是伊要處理，後來又叫共同被告黃宗仁和伊去，最
    後沒有完成等語（見警卷第18頁），與上揭監聽譯文中「林
    姐」表示「不然叫阿輝拿錢給你，這個人我可以擔保，也不
    曉得他在凶什麼，像我的年輕人，在放錢都很有禮貌」等語
    ，顯示該次對話內容中提及欲處理之事並未完成，被告乃對
    「林姐」有上開抱怨言詞之情相符，而於此既無其他積極證
    據足證被告當次實際上有放款後收取重利之行為，自難遽憑
    上揭不知借款人為何、利息若干之通聯對話內容率而為不利
    於被告之認定。
  (二)次按，被告固於警詢中供稱：伊有幫共同被告林健南向他人
    拿過二、三次錢，每次幾千元不等，但伊並不知道那是什麼
    錢，都是共同被告林健南告訴伊對方的穿著、長相，對方就
    把錢拿給伊等語（見警卷第18頁）；而共同被告林健南則於
    原審審理中供稱：因伊當時外出，有人要拿錢給伊，伊曾請
    被告幫忙收過一次錢等語（原審卷第15頁），然共同被告林
    健南同亦供稱並未要被告負責收錢工作等語（同上頁），而
    共同被告林健南、黃宗仁均於原審審理中認罪並經原審判決
    處刑確定，有判決書在卷可稽，則被告若果參與其貸放重利
    之行為，在共同被告林健南、黃宗仁均已認罪之情況下，共
    同被告林健南應無單獨為被告掩飾犯行之必要，且證人丙○
    ○、方昱心、乙○○、王麗鳳於警詢、偵查中雖一致指述「
    阿輝」即共同被告林健南為貸放高利貸予渠等之人，證人王
    麗鳳並指述有將貸款利息交給「阿仁」等語，惟並無一人指
    述被告曾參與共同被告林健南貸放款項或收受利息之行為，
    此有渠等之警詢及偵查筆錄在卷可參（見警卷第20、21、23
    、36頁，偵卷第12、57、58頁），是共同被告林健南所述被
    告並未負責收錢，而僅於伊外出時，幫忙收款一次等語，應
    堪採信。而被告雖不否認知悉共同被告林健南有放高利貸之
    行為，然參酌上揭通訊監聽譯文，被告在「林姐」勸說放款
    之情況下，仍表示有風險等語，不敢參與放款行為，且共同
    被告林健南身邊亦已有共同被告黃宗仁負責收錢，則縱被告
    曾代共同被告林健南收受他人所交付之利息款項，惟被告既
    未參與之前之貸放行為，事後復僅被動收受一次他人所交付
    之利息，而非共同被告林健南身邊負責收錢之人，自難認其
    與共同被告林健南、黃宗仁間有何犯意聯絡或行為分擔，而
    有責以重利罪責之餘地。
  (三)綜上各情，被告究否確有本件重利之事實，仍存有合理之懷
    疑，尚未到達確信其為真實之程度。此外，復查無其他積極
    證據足資認定被告確有重利之犯行，即屬犯罪不能證明。揆
    諸上揭說明，自應為被告無罪之諭知。
五、原審以原簡易判決論被告罪刑，容有未洽，爰撤銷原簡易判
    決並改判被告無罪。核其認事用法，應無不當，公訴人上訴
    意旨，就原審已論述綦詳之事項，猶執前詞，指摘原判決不
    當，為無理由，應予駁回。
據上論斷，應依刑事訴訟法第368 條，判決如主文。
本案經檢察官王登榮到庭執行職務。
中    華    民    國    97    年    6     月    26    日
                  刑事第四庭    審判長法  官  蕭權閔
                                      法  官  陳吉雄
                                      法  官  吳進寶
以上正本證明與原本無異。
不得上訴。
中    華    民    國    97    年    6     月    26    日
                                      書記官  林佳蓉


司法院資訊處製作；財團法人民間司法改革基金會備份。
